【裁判字號】    96,易,1663
【裁判日期】    980511
【裁判案由】    詐欺
【裁判全文】
臺灣彰化地方法院刑事判決              96年度易字第1663號
公  訴  人  臺灣彰化地方法院檢察署檢察官
被      告  丙○○
                      號
選任辯護人  張奕群律師
上列被告因詐欺案件，經檢察官提起公訴（96年度偵字第179號）
，本院判決如下：
    主    文
丙○○無罪。
    理    由
一、公訴意旨略以：被告丙○○與其兄乙○○ (另由本院審理中
    )等人共同基於意圖為自己不法所有之概括犯意聯絡，共同
    組成詐騙集團，由被告丙○○提供其所有之萬泰銀行員林分
    行帳號000000000000號帳戶 (下稱系爭帳戶)並擔任車手，
    接受乙○○以電話或傳真指示，進行提款轉帳之工作。嗣於
    民國95年2月27日，被害人甲○○遭該詐騙集團成員以「中
    獎活動須先加入會員」之手法詐騙錢財，並依其指示將新臺
    幣（下同）125,000元匯入被告丙○○所有之上開萬泰銀行
    帳戶中，另於95年2月下旬至3月6日期間，被害人丁○○遭
    該詐騙集團成員以同樣方式詐騙錢財，並依其指示將多筆金
    額（總金額至少有350000元），匯入被告丙○○之上開萬泰
    銀行帳戶中，在被害人甲○○及丁○○將受詐騙金額匯入後
    ，乙○○均旋即指示被告丙○○將上開金額提領殆盡。嗣經
    警循線查獲，始知上情。因認被告丙○○涉有刑法第339條
    第1項之詐欺取財罪嫌。
二、按犯罪事實應依證據認定之，無證據不得認定犯罪事實；又
    不能證明被告犯罪者，應諭知無罪之判決，刑事訴訟法第
    154條第2項、第301條第1項分別定有明文。又事實之認定，
    應憑證據，如未能發現相當證據，或證據不足以證明，自不
    能以推測或擬制之方法，為裁判基礎，且認定犯罪事實所憑
    之證據，雖不以直接證據為限，間接證據亦包括在內，然而
    無論直接證據或間接證據，其為訴訟上之證明，須於通常一
    般之人均不致有所懷疑，而得確信其為真實之程度者，始得
    據為有罪之認定，倘其證明尚未達到此一程度，而有合理懷
    疑存在，無從使事實審法院得有罪之確信時，即應諭知被告
    無罪之判決。最高法院40年臺上字第86號、76年臺上字第
    4986號判例可資參照。
二、訊據被告丙○○堅決否認有詐欺取財之情事，辯稱：系爭帳
    戶原為被告自己使用，因被告之兄乙○○在中國大陸經營民
    宿及機械買賣生意，自93年間起，即供乙○○使用，乙○○
    會先通知被告將有匯款匯入，然後傳真帳戶、金額等資料予
    被告，被告再依其指示將匯入之款項提出，然後依傳真資料
    所示，將特定之金額分別匯入各個指定帳戶內。且系爭帳戶
    自93年間起，即有超過500筆資金匯入、匯出之情事，而在
    本案發生前，從未有不法之金錢流入之情事，顯示該帳戶並
    非供詐欺集團使用，被告僅知系爭帳戶內匯入及匯出之款項
    為兩岸資金往來使用，不知有詐欺之情事等語。而公訴意旨
    認被告涉有詐欺取財罪嫌，則係以：(一)、被告自白：坦承奉
    乙○○之指示，自被告丙○○自己所有之上開帳戶內，提領
    被害人甲○○及丁○○遭騙而匯入之金額，再另行轉帳入其
    他帳戶內。(二)、被害人甲○○於警詢中之證述及其所提供之
    匯款執據：證明被害人甲○○遭上開詐騙集團詐騙之過程。
    (三)、被害人丁○○於警詢中之證述及其所提供之匯款執據：
    證明被害人丁○○遭上開詐騙集團詐騙之過程。(四)、被告所
    有之系爭帳戶之申請書、扣案之金融卡及交易明細：證明被
    告提供自己所有之系爭帳戶供詐騙集團轉帳提款之用，並自
    任詐騙集團之車手，確屬詐騙集團之成員等為其論據。
三、經查：
(一)、證人即被害人甲○○於警詢中之證述及其所提供之匯款執據
    與證人即被害人丁○○於警詢中及於本院審理時之證述及其
    所提供之匯款執據，固足證明被害人甲○○及丁○○遭詐欺
    集團利用被告之系爭帳戶詐欺取財之事實，惟被告就系爭帳
    戶遭詐欺集團利用為詐欺取財之匯款工具一節，是否具有明
    知並有意使其發生之故意或預見其發生而其發生並不違背其
    本意之故意？尚須其他證據始能據以認定。
(二)、檢察官為證明被告與其兄乙○○共同基於意圖為自己不法所
    有之犯意聯絡，與乙○○組成詐騙集團，由被告提供系爭帳
    戶並擔任車手之事實，就系爭帳戶中如附表所示之交易，聲
    請本院向萬泰商業銀行員林分行函查被告以系爭帳戶，向該
    銀行申辦如附表所示轉帳交易對象之「銀行分行別」、「帳
    戶帳號」之後，再向各該交易對象帳戶申設之銀行函查交易
    對象之「申設人基本資料」及該帳戶「是否曾列警示帳戶」
    、「何時列為警示帳戶」等事項。本院依檢察官聲請向萬泰
    商業銀行員林分行、如附表所示交易之相對交易銀行函查之
    結果，除洪汶洋在臺中商業銀行二林分行所申設之帳號
    0000000000000號帳戶為警示帳戶外，其餘交易相對人之帳
    戶皆未被設定為警示帳戶，此有日盛銀行98年2月11日日銀
    字第0982000006290號函、永豐商業銀行德惠分行98年2月4
    日98字第00002號函、合作金庫銀行豐原分行98年2月4日合
    金豐存字第0980000466號函、彰化商業銀行埔里分行98年2
    月11日彰埔字第9800280號函、大眾商業銀行台中分行98年2
    月5日98台中發字第18號函、國泰世華銀行篤行分行98年2
    月4日98國世篤行字第021號函、合作金庫銀行烏日分行98
    年2月4日合金烏日存字第0980000457號函、玉山商業銀行板
    橋分行98年2月9日玉山板橋字第09802024001號函、華南商
    業銀行大里分行98年2月5日華里存字第33號函、臺灣中小企
    業銀行埔里分行98年2月11日098埔里字第098900054號函、
    臺灣中小企業銀行大安分行98年2月17日98大安字第1209800
    016號函、臺中商業銀行二林分行98年2月6日中二林字第
    09806400 036號函 (參見本院審判卷第1宗第69頁至第95頁
    、第2宗第38頁至第67頁)附卷可稽。且系爭帳戶自94年3月
    15日起至95年3月7日之交易紀錄達300筆以上，亦有系爭帳
    戶之交易往來明細在卷可按 (參見警卷第12頁至第50頁)。
    是除被害人甲○○及丁○○所為匯入系爭帳戶之交易往來，
    與被告以系爭帳戶與洪汶洋交易往來，有詐欺集團涉入之情
    形外，被告以系爭帳戶往來之交易，絕大部分應屬於非詐欺
    集團所為之往來交易。
(三)、證人乙○○於本院審理時證述承認有向被告借用系爭帳戶，
    並證稱：「我幫忙台商介紹機器買賣，賣機器的台商，收到
    的現金，部分在大陸支付由台商收取，台商就將不願意留存
    在身上的剩餘款項部分，以人民幣交給我，我會折算當天匯
    率扣除手續費，我會將台商應得款項通知丙○○匯到台商指
    定收款帳戶。買的情形也是類推這種狀況。」等語 (參見本
    院審判卷第2宗第92頁正面反面)，核與證人程國華、張明徹
    、王素芬、張光升於檢察官訊問時所證所證：其等與乙○○
    有兩岸通匯之相關往來等情相符 (參照臺灣彰化地方法院檢
    察署97年度偵字第2085號偵查卷第17頁至第21頁)，足證乙○○係借用被告之系爭帳戶，並指示被告從事有關兩岸通匯
    之事務。
(四)、從事兩岸通匯之交易，如遭詐欺集團利用作為匯款之工具，
    是否係從事兩岸通匯業者明知並有意使其發生或預見其發生
    而不違其本意？不能一概而論，尚須視個案之具體情形而定
    。本案被告以系爭帳戶供從事兩岸通匯之事務，絕大部分之
    交易係屬於與詐欺集團無涉之交易，已如前述，如因偶發間
    雜詐欺集團所涉案之匯款往來，將不免因此使被告無法以系
    爭帳戶供從事其他大部分之兩岸通匯之事務，對於被告是否
    較為有利？又是否符合被告之本意？洵有疑問。
(五)、以目前實務情形觀之，一般銀行所經辦往來之匯款交易，亦
    必間雜部分詐欺集團所涉入之匯款，且銀行亦明知其所經辦
    之匯款交易，目前仍未能禁絕詐欺集團涉入，但在證據價值
    判斷上，殆無人認為銀行從事匯款業務，係具有詐欺取財之
    故意行為。而在違法從事兩岸通匯之情形，從事相關通匯業
    者，所違反者係禁止兩岸間通匯之金融管制措施，相關通匯
    業者實係從事「地下銀行」之角色，至於居間作為匯款平台
    之情形，與合法銀行所擔當之地位，有相當之處，既然合法
    銀行經辦間雜詐欺集團涉入之匯款事務，難以認其有詐欺取
    財之故意，則兩岸通匯業者，於認定其有是否涉犯銀行法第
    125條第1項前段、第29條之非法辦理國內外匯兌罪名之餘，
    亦不應再論詐欺取財罪，較合事理。是不能以證人乙○○於
    本院審理時證稱：「．．．．不過我曾經聽聞吳金谷講說要
    我小心點，台灣很多詐欺集團利用這個管道在流動，吳金谷
    本身也沒有辦法過濾是不是詐欺集團所得的款項，所以我告
    訴丙○○錢不要放在戶頭裡面太多，因為錢實質上並不是我
    的錢，如果有風險的話我要承擔，有時候我也會有一點擔心
    因為裡面的錢如果有一小部份是詐欺集團施詐來的錢，丙○○帳戶內其他的正常往來款項的錢會被凍結，會造成沒有辦
    法支付其他正常往來廠商款項的情況，．．．．。」等語，
    即認被告對於詐欺集團利用其系爭帳戶作為匯款之平台，而
    認被告對於詐欺集團之詐欺取財行為具有不確定之故意。
(六)、至於提供帳戶予他人使用，遭詐欺集團利用為匯款工具，因
    而被認為具有幫助詐欺取財之不確定故意者，多係因衡諸常
    情，目前一般人至金融機構如銀行、郵局等開設帳戶使用，
    係極為方便容易且迅速之事，苟有使用金融存款帳戶之正當
    用途，自以使用其本人申請之帳戶，最為便利安全，且苟非
    意圖以他人帳戶從事不法用途，並藉以逃避查緝，自無使用
    他人帳戶之理。是依一般人通常之知識、經驗，均應知任意
    提供帳戶予無信賴關係之他人使用，易致他人藉該帳戶取得
    不法犯罪所得，且欲以之隱匿帳戶內資金之實際取得人之身
    分，提供帳戶者對此自難諉為不知等情，為其主要論據。然
    本件被告係將系爭帳戶提供予其兄乙○○使用，並非交付無
    信賴關係之人，而從事兩岸通匯者所欲規避者係禁止兩岸通
    匯之金融管制措施，而非隱匿帳戶內資金之實際取得人之身
    分，以取得被害人所匯之款項。是不能以其他提供帳戶予無
    信賴關係之他人使用，並遭詐欺集團利用之事例，比附援引
    於本案，作為認定被告有詐欺取財故意之論據。
(七)、綜上所述，公訴人所舉之證據，尚難證明被告有詐欺取財之
    故意，此外，復查無其他積極證據，足資證明被告確有詐欺
    取財之犯行，揆諸上開法律規定與判例意旨，應認被告犯罪
    不能證明，爰為無罪之諭知。
四、臺灣彰化地方法院檢察署檢察官97年度偵字第2085號移送併
    辦意旨略以：被告丙○○、另案被告乙○○（另行起訴）與
    真實年籍姓名不詳之大陸地區人士吳金谷（另案追查中）3
    人，明知除法律另有規定者外，非銀行不得經營辦理國內外
    匯兌業務（違法經營辦理國內外匯兌業務之行為，以下簡稱
    為「地下匯兌」），竟仍自94年間至95年6月間，共同基於
    從事地下匯兌之犯意聯絡，從事兩岸人民幣與新臺幣之地下
    匯兌業務，並與真實年籍姓名不詳之詐騙集團合作，其運作
    方式為：由被告丙○○提供其所有之萬泰銀行員林分行帳戶
    （帳號：000000000000號），並擔任車手，接受另案被告乙○○以電話或傳真指示，進行提款轉帳之工作，另由詐騙集
    團成員對民眾進行詐騙，而使被害民眾將受騙金額匯入被告
    丙○○之上開帳戶內，其中包括95年2月27日，對被害人甲○○以「中獎活動須先加入會員」之手法詐騙錢財，使甲○○陷於錯誤而依指示將125,000元匯入被告丙○○所有之上
    開帳戶中，於95年2月下旬至3月6日期間，對被害人丁○○
    以同樣方式詐騙錢財，使被害人丁○○陷於錯誤而依其指示
    將多筆金額（總金額至少有350000元），匯入被告丙○○之
    上開帳戶中，再以此詐騙所得之金額作為地下匯兌之資金。
    待另案被告乙○○及吳金谷受詐騙集團成員或台商等人之委
    託，再依據匯率換算人民幣，將人民幣匯款至詐騙集團或台
    商等人所指定之帳戶內，或直接將人民幣交予詐騙集團或台
    商程國華等人，另在大陸地區之台商張光升、程國華等人或
    大陸地區之廠商，如需要將人民幣匯兌成新臺幣，即將一定
    數額之人民幣交予吳金谷或乙○○，再由乙○○以電話或傳
    真，指示丙○○依據匯率所換算之新臺幣金額，從丙○○所
    有之上開帳戶內領出，匯入台商或大陸廠商所指定之帳戶內
    ，以保持該地下匯兌集團在兩岸間之資金平衡。依據丙○○
    所提供之匯款傳真資料，總計該地下匯兌集團至少已非法匯
    兌8000多萬元，而該集團賺取地下匯兌傭金之方式，係依匯
    兌當日新臺幣、人民幣之市價匯率加減千分之1至2，從中賺
    取匯兌之價差。嗣經警循線始查獲上情。因認被告丙○○所
    為，係犯銀行法第125條第1項前段、第29條之非法辦理國內
    外匯兌罪嫌，且與被告前揭被訴涉犯刑法第339條第1項之詐
    欺取財罪嫌部分，有牽連犯之裁判上一罪關係，因而移送併
    辦等語。惟被告被訴詐欺取財罪嫌部分，已因其犯罪不能證
    明，應為無罪之諭知，已如前述，無從與被告涉犯銀行法第
    125 條第1項前段、第29條之非法辦理國外匯兌罪嫌部分成
    立牽連犯之裁判上一罪之關係，臺灣彰化地方法院檢察署檢
    察官請求移送併辦，自屬無據，應將此部分退回，另由臺灣
    彰化地方法院檢察署檢察官另行偵辦。
據上論斷，應依刑事訴訟法第301條第1項，判決如主文。
中    華    民    國    98    年    5     月    11    日
                刑事第二庭  審判長  法  官  石  馨  文
                                    法  官  陳  秋  錦
                                    法  官  羅  永  安
以上正本證明與原本無異。
如不服本判決應於收受判決後10日內向本院提出上訴書狀，並應
敘述具體理由；其未敘述上訴理由者，應於上訴期間屆滿後20日
內向本院補提理由書（均須按他造當事人之人數附繕本）「切勿
逕送上級法院」。
中    華    民    國    98    年    5     月    11    日
                                    書記官  魏  嘉  信
附表：
    檢察官聲請本院向萬泰商業銀行員林分行函查被告以系爭帳
    戶所為之可疑交易明細
~F0 ~T40
     ┌──┬────────────┬─────────┐
     │編號│交易時間                │交易金額（新臺幣）│
     ├──┼────────────┼─────────┤
     │  1 │95年2月9日14時36分16秒  │100,000元         │
     ├──┼────────────┼─────────┤
     │  2 │95年2月13日13時7分7秒   │150,000元         │
     ├──┼────────────┼─────────┤
     │  3 │95年2月13日15時30分39秒 │573,000元         │
     ├──┼────────────┼─────────┤
     │  4 │95年2月15日13時31分14秒 │ 50,000元         │
     ├──┼────────────┼─────────┤
     │  5 │95年2月15日16時52分24秒 │173,000元         │
     ├──┼────────────┼─────────┤
     │  6 │95年2月17日14時52分24秒 │ 10,000元         │
     ├──┼────────────┼─────────┤
     │  7 │95年2月17日15時37分52秒 │170,000元         │
     ├──┼────────────┼─────────┤
     │  8 │95年2月21日14時44分22秒 │420,060元         │
     ├──┼────────────┼─────────┤
     │  9 │95年2月21日16時47分8秒  │100,000元         │
     ├──┼────────────┼─────────┤
     │ 10 │95年2月22日14時54分0秒  │938,000元         │
     ├──┼────────────┼─────────┤
     │ 11 │95年2月27日15時24分48秒 │ 20,017元         │
     ├──┼────────────┼─────────┤
     │ 12 │95年3月1日15時16分14秒  │370,000元         │
     ├──┼────────────┼─────────┤
     │ 13 │95年3月3日15時7分6秒    │707,000元         │
     ├──┼────────────┼─────────┤
     │ 14 │95年3月6日13時33分14秒  │628,000元         │
     ├──┼────────────┼─────────┤
     │ 15 │95年3月6日14時58分56秒  │430,000元         │
     └──┴────────────┴─────────┘


司法院資訊處製作；財團法人民間司法改革基金會備份。
